---
title: "Decomposizione Spettrale"
output:
  pdf_document: default
  html_document: default
---

```{r setup, include=FALSE}
knitr::opts_chunk$set(echo = TRUE)
```

1. Si consideri la seguente matrice di varianze/covarianze $\underset{2\times 2}{S} = \left[\begin{array}{cc}
2.2 & 0.4 \\
0.4 & 2.8 \end{array} 
\right]$. Decomporre la matrice $S$ in $\underset{2\times 2}{V} \underset{2\times 2}{\Lambda} \underset{2\times 2}{V'}$, verificando che $S=V \Lambda V'$ e che $V$ è una matrice ortogonale $V V' = V'V = \underset{2\times 2}{I}$. 


```{r}
( S <- matrix(c(2.2, 0.4, 0.4, 2.8),nrow=2,ncol=2) )

# calcolo autovalori e autovettori di S
eigen <- eigen(S)
# Lambda
( Lambda = diag(eigen$values) )
# V
V = eigen$vectors
colnames(V) = c("v1","v2")
V

# verifico la decomposizione spettrale
round( 
S - V %*% Lambda %*% t(V) 
, 8)

# verifico che V è ortogonale
V %*% t(V)  - diag(c(1,1))
# t(V) %*% V - diag(c(1,1))
```

2. Calcolare $\underset{2\times 2}{S^{1/2}} = \underset{2\times 2}{V} \underset{2\times 2}{\Lambda^{1/2}} \underset{2\times 2}{V'}$ e $\underset{2\times 2}{S^{-1}} = \underset{2\times 2}{V} \underset{2\times 2}{\Lambda^{-1}} \underset{2\times 2}{V'}$ e verificare che $\underset{2\times 2}{S^{-1}} \underset{2\times 2}{S} = \underset{2\times 2}{I}$

```{r}
# S^(1/2)
( SqrtS = V %*% Lambda^(1/2) %*% t(V) )
# S^(-1)
( InvS = V %*% diag( 1/diag(Lambda) ) %*% t(V) )
# verifico che è l'inversa di S
round( 
InvS %*% S
, 8)
```

3. Verificare che la varianza totale di $S$ è la somma degli autovalori di $S$ e che la varianza generalizzata di $S$ è il prodotto degli autovalori di $S$

```{r}
# varianza totale di S
sum(diag(Lambda)) # coincide con sum(diag(S))
# varianza generalizzata di S
prod(diag(Lambda)) # coincide con det(S)
```


## Matrice dei dati ortogonalizzati

1. Si consideri la seguente matrice `X` di dimensioni $10 \times 2$ 

```{r}
rm(list=ls())
( X <- matrix(c(2,3,3,4,4,5,6,6,7,8,7,8,10,6,8,10,12,13,11,12),nrow=10,ncol=2) )
n <- nrow(X)
p <- ncol(X)
```

Ottenere la matrice di dati ortogonalizzati $\tilde{Z} = \tilde{X} S^{-1/2}$, e visualizzarla con il diagramma di dispersione. Verificare che per i dati ortogonalizzati il vettore delle medie è nullo e che la matrice di varianze/covarianze è la matrice identità

```{r}
one.n <- matrix(rep(1,n),ncol=1)
I.n <- diag(rep(1,n))
H <- I.n - (1/n) * one.n %*% t(one.n)
Xtilde <- H %*% X

# S
S = (1/n)* t(Xtilde) %*% Xtilde

# Decomposizione Spettrale
eigen = eigen(S)
Lambda = diag(eigen$values)
V = eigen$vectors


# S^(1/2)
( InvSqrtS = V %*% diag(diag(Lambda)^(-.5)) %*% t(V) )

# Dati ortogonalizzati
Ztilde = Xtilde %*% InvSqrtS 

plot(Ztilde, xlim=c(-4,13),ylim=c(-4,13),
     bg=heat.colors(n),pch=21,cex=2,asp=1)
abline(h=0)
abline(v=0)

# vettore delle medie
round( 
(1/n) * t(Ztilde) %*% one.n
,8)

# matrice di varianze e covarianze
round( 
(1/n)* t(H %*% Ztilde)%*% (H %*% Ztilde) 
, 8)
```

## Decomposizione in Valori Singolari

1. Decomporre la matrice $\underset{10\times 2}{\tilde{X}}$ ottenuta nell'esercizio precedente in valori singolari $\underset{10\times 2}{U_r} \underset{2\times 2}{\Delta_r} \underset{2\times 2}{V_r'}$, verificando che $\tilde{X}=U_r \Delta_r V'_r$ dove $r = \mathrm{rango}(\tilde{X})$. 

```{r}
# rango di Xtilde
( r = qr(Xtilde)$rank )

# SVD di Xtilde
SVD=svd(Xtilde)

( Ur = SVD$u )
( Vr = SVD$v )
( Deltar = diag(SVD$d) )

# verifico SVD
round( Xtilde - Ur %*% Deltar %*% t(Vr) , 8)
```

2.  Verificare che $V_r$ e $V$ relativo a $S = V \Lambda V'$ e $V_r$ coincidono.

```{r}
# verifico che Vr = V
round(
Vr - V,
8)
```

3. Verificare che $U_r$ sono i primi $r$ autovettori di $\tilde{X} \tilde{X}'$, $V_r$ sono i primi $r$ autovettori di $\tilde{X}'\tilde{X}$ e che $\Delta_r$ contiene la radice quadrata dei primi $r$ autovalori di $\tilde{X}'\tilde{X}$ (o di $\tilde{X} \tilde{X}'$)

```{r}
eigen( Xtilde %*% t(Xtilde) )$vectors[,1:r]

eigen( t(Xtilde) %*% Xtilde )$vectors[,1:r]

sqrt( eigen(Xtilde %*% t(Xtilde))$values[1:r] )
```
