
---
title: "**Rappresentazioni grafiche di tre o più dimensioni**"
output:
  html_document:
    theme: cosmo
    toc: yes
    toc_float: yes
---

```{r startup, include = FALSE, message = FALSE, warning = FALSE}
knitr::opts_chunk$set(echo = T, eval= T, message=F, warning=F, error=F, comment=NA, cache=F, R.options=list(width=220))
```

# Dati Measures

Importare i dati `measures`.

```{r}
rm(list=ls())
library(RCurl)
measure <-read.csv(text=getURL("https://raw.githubusercontent.com/aldosolari/AE/master/dati/measure.csv"), header=T)
```

1. Costruire il diagramma tridimensionale per le variabili `chest`, `waist` e `hips`,  utilizzando il comando `cloud()` che è disponibile nel pacchetto `lattice`:

```{r, message=FALSE}
require(lattice)
cloud(chest ~ waist + hips, data=measure)
```

2. Costruire il diagramma tridimensionale colorando le unità statistiche con colori diversi a seconda del sesso.

```{r, message=FALSE}
cloud(chest ~ waist + hips, group=gender, data=measure)
```

3. Costruire la matrice dei diagrammi di dispersione colorando le unità statistiche con colori diversi a seconda del sesso,  e commentare. 

```{r}
column.gender <- which(names(measure)=="gender")
plot(measure[,-column.gender], col=(measure$gender=="male")+1)
```

4. Costruire le facce di Chernoff corrispondenti ai 20 individui escludendo la variabile `gender` utilizzando il comando `faces()` presente nel pacchetto `TeachingDemos`:

```{r, message=FALSE}
library("TeachingDemos")
faces(measure[,-column.gender], scale=TRUE)
```

5. Rappresentare gli individui con le stelle utilizzando il comando `stars()`, aggiungendo la legenda con l’argomento `key.loc = c(12,10)`. 

```{r, message=FALSE}
stars(measure[,-column.gender], scale=TRUE, key.loc = c(12, 10))
```

# Dati Quakes

Il data.frame `quakes` è presente nel pacchetto `dataset`. Si tratta di 1000 osservazioni misurate su 5 variabili:

* lat		Latitude of event
*	long		Longitude
*	depth		Depth (km)
*	mag		Richter Magnitude
*	stations	Number of stations reporting

Il diagramma di dispersione per latitudine e longitudine dei terremoti, utilizzando il simbolo `.` per indicare le osservazioni, è dato da:

```{r}
data("quakes")
plot(lat ~ long, quakes, pch=".")
```


1. Costruire il diagramma di dispersione di latitudine e longitudine condizionato ai 4 intervallo di profondità disgiunti
(ottenendoli con il comando `co.intervals()`) e commentare.

```{r}
intervalli <- co.intervals(quakes$depth, number=4, overlap=0)
coplot(lat ~ long | depth, data = quakes, given.v = intervalli, rows = 1)
```


