---
title: '**Varianza totale e generalizzata**'
output:
  html_document:
    theme: cosmo
    toc: yes
    toc_float: yes
  pdf_document:
    toc: yes
---

```{r startup, include = FALSE, message = FALSE, warning = FALSE}
knitr::opts_chunk$set(echo = T, eval= T, message=F, warning=F, error=F, comment=NA, cache=F, R.options=list(width=220))
```

# Una matrice di varianze/covarianze

Si consideri la seguente matrice di varianze/covarianze 
$\underset{2\times 2}{S} = \left[\begin{array}{cc}
2.2 & 0.4 \\
0.4 & 2.8 \end{array} 
\right]$. 

```{r}
S <- matrix(c(2.2, 0.4, 0.4, 2.8),nrow=2,ncol=2)
S
```

1. Si calcoli la varianza totale, la varianza generalizzata e l'indice realtivo di variabilità. 


```{r}
( S <- matrix(c(2.2, 0.4, 0.4, 2.8),nrow=2,ncol=2) )

# varianza totale
( vartot = sum( diag(S) ) )

# varianza generalizzata
( vargen = det( S ) )

# indice relativo di variabilità
 ( ir = vargen / prod( diag(S) ) )

R = diag(diag(S)^(-1/2)) %*% S %*% diag(diag(S)^(-1/2))
det( R )
```

2. Si calcolino gli autovalori $\lambda_1$ e $\lambda_2$ e gli autovettori normalizzati $\underset{2\times 1}{v_1}$ e $\underset{2\times 1}{v_2}$ di $\underset{2\times 2}{S}$, verificando che gli autovettori normalizzati hanno lunghezza unitaria e sono ortogonali

```{r}
eigen <- eigen(S)

# autovalori
( lambda1 <- eigen$values[1] )
( lambda2 <- eigen$values[2] )

# autovettori (normalizzati)
( v1 <- eigen$vectors[,1, drop=F] )
( v2 <- eigen$vectors[,2, drop=F] )

# verifico che gli autovettori sono di lunghezza unitaria
t(v1) %*% v1
t(v2) %*% v2

# verifico che gli autovettori sono ortogonali
t(v1) %*% v2
t(v2) %*% v1
```


# Dati Animals

1. Caricare il data set `Animals`, presente nella libreria `MASS`. Calcolare la matrice di varianze/covarianze $S$ considerandi le variabili trasformate al logaritmo `log(brain)` e `log(body)`, la varianza totale di $S$, la varianza generalizzata di $S$ e l'indice relativo di variabilità. 

```{r}
rm(list=ls())
library(MASS)
data(Animals)
X = log(Animals)
n = nrow(X)
( S = var(X) * (n-1)/n )
# varianza totale
( vartot = sum( diag(S) ) )
# varianza generalizzata
( vargen = det( S ) )
# indice relativo di variabilità
 ( ir = vargen / prod( diag(S) ) )
```

2. Calcolare gli autovalori $\lambda_1$ e $\lambda_2$ e gli autovettori $v_1$ e $v_2$ di $S$. 

```{r}
eigen <- eigen(S)

# autovalori
( lambda1 <- eigen$values[1] )
( lambda2 <- eigen$values[2] )

# autovettori (normalizzati)
( v1 <- eigen$vectors[,1, drop=F] )
( v2 <- eigen$vectors[,2, drop=F] )
```

3. Costruire il diagramma di dispersione per `log(brain)` e `log(body)`. Aggiungere al grafico il baricentro $\bar{x}'$ con il comando `points` specificando `pch=19`. 

Utilizzando la libreria `ellipse`, aggiungere al diagramma di dispersione l'ellisse (comando `ellipse()`) specificando l'argomento `x` pari a $S$, `centre` pari al baricentro e l'argomento `t` pari a 2.

Aggiungere gli assi dell'ellisse centrata sul baricentro con il comando `arrows()`, la cui direzione è determinata dai due autovettori e la cui lunghezza è proporzionale alla radice quadrata dei due autovalori.  

```{r}
# diagramma dispersione
plot(X)
# baricentro
( bc = colMeans(X) )
points(bc[1],bc[2], pch=19)

# elisse
library(ellipse)
lines(ellipse(x=S,centre = bc, t = 2))
arrows(x0 = bc[1], y0 = bc[2], x1 = sqrt(lambda1)*v1[1] + bc[1], y1=sqrt(lambda1)*v1[2] + bc[2], length = 0.1, col=2)
arrows(x0 = bc[1], y0 = bc[2], x1 = sqrt(lambda2)*v2[1] + bc[1], y1=sqrt(lambda2)*v2[2] + bc[2], length = 0.1, col=2)
```
