---
title: '**Metodo delle K medie**'
output:
  html_document:
    theme: cosmo
    toc: yes
    toc_float: yes
  pdf_document:
    toc: yes
---

```{r startup, include = FALSE, message = FALSE, warning = FALSE}
knitr::opts_chunk$set(echo = T, eval= T, message=F, warning=F, error=F, comment=NA, cache=F, R.options=list(width=220))
```



# Dati Forza Lavoro

1. Importare i dati ed ottenere la matrice $X$ che contiene tutte le variabili ad esclusione di `Country` e `blocco`. 
Applicare l'algoritmo delle  K-medie (argomento `algorithm = Lloyd`) sui dati $X$ specificando $K=3$ gruppi, inizializzando i centroidi con le osservazioni di riga 1, 25 e 26. Riportare le numerosità dei gruppi ottenuti e la tabella a doppia entrata che incrocia i gruppi ottenuti con la variabile `blocco`. 

```{r}
rm(list=ls())
paesi <- read.table("https://raw.githubusercontent.com/aldosolari/AE/master/docs/dati/paesi.txt", header=TRUE)

X = paesi[,-c(1,11)]
n = nrow(X)
p = ncol(X)

# K-medie
km = kmeans(X, centers = X[c(1,25,26),], algorithm = "Lloyd")

# numerosità dei gruppi
table(km$cluster)

# tabella gruppi e blocco
table(km$cluster, paesi$blocco)
```

2. Determinare i centroidi, le somme dei quadrati *within* $W$ e *between* $B$, il valore dell'indice CH di Calinski and Harabasz.

```{r}
# centroidi
km$centers

# somme dei quadrati W e B
( W = km$tot.withinss )
( B = km$betweenss )

# indice CH
K = 3
(B/(K-1)) / (W/(n-K))
```

3. Costruire il grafico *silhouette* basato sulla distanza Euclidea con la funzione `silhouette` presente nella libreria `cluster`, e commentare i risultati.

```{r}
# Silhouette
library(cluster)

# matrice delle distanze euclidee
D = dist(X, method="euclidean")

# silhouette
sil <- silhouette(x=km$cluster, dist=D)
row.names(sil) <- paesi$Country
plot(sil)
```


# Dati Face

1. Importare i dati

```{r}
rm(list=ls())
face <- read.table("https://raw.githubusercontent.com/aldosolari/AE/master/docs/dati/face.txt", header=FALSE)

X = as.matrix(face)
n = nrow(face)
p = ncol(face)
```

2. Creare un vettore di lunghezza $n\times p$

```{r}
X1 = matrix(c(X),ncol=1,nrow=n*p)
```

3. Applicare l'algoritmo delle  K-medie sul nuovo vettore specificando $K$ gruppi, e poi sostituire ogni elemento del vettore con il corrispondente centroide. Infine, trasformare il vettore ottenuto in una matrice $n\times p$.

```{r}
K = 3
set.seed(123)
km = kmeans(X1, centers = K)
for (k in 1:K){
X1[km$cluster==k] = km$centers[k]
}
X2 = matrix(X1, ncol=p,nrow=n)
image(X2, col=gray(0:255/255), asp=p/n)
```


