---
title: '**Analisi Fattoriale**'
output:
  html_document:
    theme: cosmo
    toc: yes
    toc_float: yes
  pdf_document:
    toc: yes
---


```{r startup, include = FALSE, message = FALSE, warning = FALSE}
knitr::opts_chunk$set(echo = T, eval= T, message=F, warning=F, error=F, comment=NA, cache=F, R.options=list(width=220))
```

# Il modello fattoriale

Si consideri il modello fattoriale con $k=1$ fattore e $p=3$ variabili:
$$\underset{p\times 1}{x} = \underset{p\times k}{\Lambda}\underset{k\times 1}{f} + \underset{p\times 1}{u}$$

Si generino $n=20$ osservazioni indipendenti e identicamente distribuite da questo modello, salvando ciascuna osservazione $x$ nella riga $i$-sima della matrice $\underset{n\times p}{X}$. Per generare i dati, impostare il seme generatore dei numeri casuali `set.seed(123)` e specificare:

* pesi fattoriali $\Lambda = (\lambda_1,\lambda_2,\lambda_3)'=(0.5,0.2,-0.1)'$
* varianze specifiche $diag(\Psi) = (\psi_1,\psi_2,\psi_3) = (0.0225, 0.0025, 0.008)$;
* $f \sim N(0,1)$
* $u \sim N_3(\underset{3\times 1}{0},\Psi)$ 

```{r}
n <- 20
p <- 3
Lambda <- matrix(c(0.5,0.2,-0.1), ncol=1)
Psi <- diag(c(0.0225, 0.0025, 0.008))
X <- matrix(NA,nrow=n,ncol=p)
set.seed(123)
for (i in 1:n){
f <- rnorm(1)
u <- rnorm(p, mean=0, sd=sqrt(diag(Psi)) )
X[i,] <- Lambda %*% f + u 
}
```

La geometria del modello fattoriale può essere rappresentata graficamente come segue: i punti neri sono le osservazioni $x$ generate come $\Lambda f$ (punti rossi) e aggiungendo l'errore $u$ (linee grigie).
La retta rossa rappresenta il sottospazio dimensionale lungo il quale devono cadere tutti i valori di $f$ mostrato in rosso. 

```{r, echo=F}
X <- matrix(NA,nrow=n,ncol=p)
f <- vector()
u <- X
set.seed(123)
for (i in 1:n){
f[i] <- rnorm(1)
u[i,] <- rnorm(p, mean=0, sd=sqrt(diag(Psi)) )
X[i,] <- Lambda %*% f[i] + u[i,]
}
library(scatterplot3d)
s3d <- scatterplot3d(X,xlab=expression(x[1]),ylab=expression(x[2]),
zlab=expression(x[3]),pch=16)
s3d$points3d(matrix(seq(from=min(f)-1,to=max(f)+1,length.out=2),ncol=1)%*%t(Lambda), col="red",type="l")
fw = f%*%t(Lambda)
s3d$points3d(fw,col="red",pch=16)
for (i in 1:n) {
s3d$points3d(x=c(X[i,1],fw[i,1]),y=c(X[i,2],fw[i,2]),z=c(X[i,3],fw[i,3]),
col="grey",type="l") 
}
```


1. Calcolare la matrice di varianze/covarianze $\Sigma = \Lambda \Lambda' + \Psi$ e confrontarla con la sua stima $S$ ottenuta dalla matrice dei dati $X$

```{r}
Sigma = Lambda %*% t(Lambda) + Psi
Sigma
S = var(X) * ((n-1)/n)
round(S,2)
```

2. Per ciascuna osservazione $x$, si considerari la trasformazione di scala $z = A x$ per $A=D^{-1/2}$ dove $D = diag(\Sigma)$, ottenendo la matrice dei dati trasformati $Y = XA$.
* Calcolare i pesi fattoriali $\Lambda_y = A \Lambda$ e le varianze specifiche $\Psi_y = A \Psi A'$
* Calcolare la matrice di correlazione $\mathbb{C}\mathrm{ov}(z) = \mathbb{C}\mathrm{orr}(x)=D^{-1/2}\Sigma D^{-1/2}$ e confrontarla con la sua stima $R$ ottenuta dalla matrice dei dati $X$

```{r}
A = diag(diag(Sigma)^(-1/2))
# dati riscalati
Y = X %*% A
# stima varianze
round(diag( var(Y) * ((n-1)/n) ),2)
# pesi fattoriali y
Lambday = A %*% Lambda
round(Lambday,2)
Psiy = A %*% Psi %*% t(A)
# varianze specifiche di y
diag(Psiy)
Corrx = Lambday %*% t(Lambday) + Psiy
round(Corrx,2)
# R
R = cor(X)
round(R,2)
```

3. Stimare con il metodo della massima verosimiglianza il modello fattoriale con $k=1$ fattore (funzione `factanal()`, argomenti `factors=1` e  `rotation="none"`), ed ottenere
* la stima della matrice dei pesi fattoriali $\hat{\Lambda}$;
* la stima delle comunalità $\hat{h}^2_i$;
* la stima delle varianze specifiche $\hat{\psi}_i$;

```{r}
af <- factanal(x=X, factors=1, rotation="none") 
af
# stima dei pesi fattoriali
hatLambda <- af$loadings[,]
round(hatLambda,3)
# veri valori
round(Lambday,3)
# stima delle comunalità
hatH2 <- apply(af$loadings^2,1,sum)
round(hatH2,3)
# stima delle varianze specifiche
hatPsi <- diag(af$uniquenesses)
round(diag(hatPsi),3)
# veri valori
round(diag(Psiy),3)
# differenza vera correlazione e stima
round(Corrx - ( hatLambda%*%t(hatLambda) + hatPsi ),5)
```


# Dati Esami

Si consideri la seguente matrice di correlazione

```{r, echo=T}
rm(list=ls())
R = matrix(c(
 1.000, 0.439, 0.410, 0.288, 0.329, 0.248,
 0.439, 1.000, 0.351, 0.354, 0.320, 0.329,
 0.410, 0.351, 1.000, 0.164, 0.190, 0.181,
 0.288, 0.354, 0.164, 1.000, 0.595, 0.470,
 0.329, 0.320, 0.190, 0.595, 1.000, 0.464,
 0.248, 0.329, 0.181, 0.470, 0.464, 1.000
), byrow=T, ncol=6)
colnames(R) = c("Gaelic", "English", "History", "Arithmetic", "Algebra", "Geometry")
R
```

relativa ai voti di $n=220$ studenti maschi nelle materie *Gaelic*, *English*, *History*, *Arithmetic*, *Algebra* e *Geometry* ($p=6$). Interpretare la matrice di correlazione. 

I voti tra le materie sono correlati positivamente, ovvero gli studenti che vanno bene in una specifica materia vanno bene anche nelle altre. Le correlazioni più forti si trovano nel gruppo delle materie matematiche, e in misura leggermente inferiore, nel gruppo delle
materie umanistiche, mentre c'è meno correlazione tra i due gruppi di materie.  

1. Stimare con il metodo della massima verosimiglianza il modello fattoriale con $k=2$ fattori (funzione `factanal()`, argomenti `factors=2` e  `rotation="none"`), ottenendo la stima della matrice dei pesi fattoriali, interpretando i due fattori ottenuti;


```{r}
n = 220
# modello fattoriale con 2 fattori senza rotazione
af <- factanal(covmat=R, factors=2, rotation="none", n.obs=n) 
af
# stima dei pesi fattoriali
Lambda <- af$loadings[,]
round(Lambda,3)
# primo fattore "andare bene a scuola"
# secondo fattore "math vs non-math"
```

2. Stimare il modello fattoriale con $k=2$ fattori eseguendo la rotazione `varimax` della matrice dei pesi fattoriali (argomento `rotation="varimax"`).
Confrontare le stime delle varianze specifiche e della matrice dei pesi fattoriali con la soluzione senza rotazione. 


```{r}
# rotazione varimax
af2 <- factanal(covmat = R, factors=2, rotation="varimax", n.obs=n)
af2

# matrice di rotazione
af2$rotmat

# la matrice dei pesi fattoriali cambia
af2$loadings
# primo fattore "math"
# secondo fattore "non-math"

# rappresentazione grafica della rotazione
plot(af$loadings,xlim=c(-1,1), ylim=c(-1,1), pch="", asp=1)
text(af$loadings, colnames(R))
abline(h=0)
abline(v=0)
af2 <- varimax(af$loadings,normalize=FALSE)
abline(0, af2$rotmat[2,1]/af2$rotmat[1,1], lty=2)
abline(0, af2$rotmat[2,2]/af2$rotmat[1,2], lty=2)
```

3. Si riporti il $p$-value del test rapporto di verosimiglianza per verificare l'ipotesi nulla $H_0:$ `$k=1$ fattore è sufficiente', e si concluda ad un livello di significatività del $5\%$ se è opportuno utilizzare il modello fattoriale ad 1 fattore. 

```{r, echo=T}
factanal(covmat=R, factors=1, n.obs = n)$PVAL
```

4. Si calcoli la statistica test rapporto di verosimiglianza 
$$T= n \log (|\hat{\Lambda} \hat{\Lambda}' + \hat{\Psi}|/|R|)$$ e il corrispondente $p$-value. 

```{r, echo=T}
k=1
p=6
af = factanal(covmat=R, factors=k, n.obs = n)
hatLambda = af$loadings[,]
hatPsi = diag(af$uniqueness)
fit = hatLambda %*% t(hatLambda) + hatPsi
t = n*log(det(fit)/det(R))
t
gdl = ((p-k)^2 - p - k)/2
pchisq(t, lower.tail=FALSE, df=gdl)
```




# Dati Open/Closed Book Examination Data

Caricare il dati `scor` presenti nella libreria `bootstrap` e calcolare la matrice di correlazione $\underset{p\times p}{R}$. 

```{r}
library(bootstrap)

# carico i dati:
data(scor)
X <- scor
n <- nrow(X)
p <- ncol(X)

# matrice di correlazione
R <- cor(X)
round(R, 2)
```


1. Utilizzando la funzione `factanal()`, stimare con il metodo della massima verosimiglianza il modello fattoriale con $k=2$ fattori (argomento `factors=2`) eseguendo la rotazione `varimax` della matrice dei pesi fattoriali (argomento `rotation="varimax"`).  
Stimare i punteggi fattoriali con il metodo di Thompson e rappresentarli graficamente.

```{r}
af <- factanal(X, factors=2, rotation = "varimax", scores="regression")
af$loadings
# primo fattore "open book"
# secondo fattore "closed book"
puntfat <- af$scores
# punteggi fattoriali con il metodo di thompson
plot(puntfat,pch="")
text(puntfat, labels=c(1:88))
abline(h=0)
abline(v=0)
# studente 66
X[66,]
```


2. Calcolare la stima iniziale delle comunalità $\hat{h}^2_i$ come 
$$\hat{h}^2_i = \max_{j\neq i}|r_{ij}|$$  per $i=1,\ldots,p$, dove $r_{ij}$ è l'elemento di posizione $(i,j)$ della matrice $R$. Ottenere la matrice di correlazione ridotta $$R^*= R - \hat{\Psi}$$ dove $\hat{\Psi} = diag(\hat{\psi}_1,\ldots,\hat{\psi}_p)$ con $\hat{\psi}_i = 1 - \hat{h}^2_i$.

```{r}
# sostituisco 1 sulla diagonale di R con 0
R0 <- R - diag(rep(1,p))
# calcolo la stima iniziale della comunalità
h2 <- apply(abs(R0), 2, max)
h2 
# calcolo la stima di Psi
Psi = diag(1-h2)
Psi
# calcolo la matrice di correlazione ridotta R* 
Rstar <- R - Psi 
round(Rstar,2)
```

3. Considerando il modello fattoriale con $k=2$ fattori

* calcolare la stima della matrice dei pesi fattoriali $$\hat{\Lambda} = V_k L^{1/2}_k$$ 
dopo aver ottenuto la decomposizione spettrale di $R^* = V L V'$ e dove
$\underset{p \times k}{V_k}$ contiene le prime $k$ colonne di $V$ e $\underset{k \times k}{L_k} = diag(l_1,\ldots,l_k)$. 

* aggiornare la stima delle comunalità $$\hat{h}^2_i = \sum_{j=1}^{k} \hat{\lambda}^2_{ij}$$ dove $\hat{\lambda}_{ij}$ è
l'elemento di posizione $(i,j)$ della matrice $\hat{\Lambda}$ ottenuta al passo precedente

* aggiornare la stima della matrice di correlazione ridotta $$R^*= R - \hat{\Psi}$$ dove $\hat{\Psi} = diag(\hat{\psi}_1,\ldots,\hat{\psi}_p)$ con $\hat{\psi}_i = 1 - \hat{h}^2_i$ dove $\hat{h}^2_i$ è la stima ottenuta al passo precedente

```{r}
# decomposizione spettrale di R*
eigen <- eigen(Rstar)

#  k=2
k = 2

# stima di Lambda
Lambda <- eigen$vectors[,1:k] %*% diag(eigen$values[1:k]^{1/2})
Lambda

# nuova stima comunalità 
h2.new = apply(Lambda^2, 1, sum)
h2.new

# nuova stima di Psi
Psi.new <- diag(1-h2.new)
Psi.new

# nuova stima di R*
Rstar.new = R - Psi.new
Rstar.new
```

4. Iterare per 100 volte la procedura descritta al punto 3, ottenendo le stime finali per $\hat{\Lambda}$ e $\hat{\Psi}$. Calcolare la differenza tra $R$ e  $\hat{\Lambda} \hat{\Lambda}' + \hat{\Psi}$ e commentare. 

```{r}
for (i in 1:100){
  h2 <- apply(Lambda^2, 1, sum)
  Rstar <- R0 + diag(h2)
  eigen <- eigen(Rstar)
  Lambda <- eigen$vectors[,1:k] %*% diag(eigen$values[1:k]^{1/2})
}

# stima finale per Lambda
Lambda
# stima finale per le comunalità
h2 <- apply(Lambda^2, 1, sum)
h2
# stima finale per Psi
Psi = diag(1-h2)

# differenza
fit = Lambda%*%t(Lambda) + Psi
round( R - fit, 4)
```


# Speranza di vita

I dati nella seguente Tabella mostrano l'aspettativa di vita in anni per paese, età e sesso. I dati provengono da Key Tz e Flieger (1971) e riguardano le aspettative di vita
negli anni '60.

Per importare i dati:

```{r}
"life" <- 
  structure(.Data = list(c(63., 34., 38., 59., 56., 62., 50., 65., 56., 69., 65., 64., 56., 60., 61., 49., 59., 63., 59., 65., 65., 64.,
                           64., 67., 61., 68., 67., 65., 59., 58., 57.)
                         , c(51., 29., 30., 42., 38., 44., 39., 44., 46., 47., 48., 50., 44., 44., 45., 40., 42., 44., 44., 48., 48., 63.,
                             43., 45., 40., 46., 45., 46., 43., 44., 46.)
                         , c(30., 13., 17., 20., 18., 24., 20., 22., 24., 24., 26., 28., 25., 22., 22., 22., 22., 23., 24., 28., 26., 21.,
                             21., 23., 21., 23., 23., 24., 23., 24., 28.)
                         , c(13., 5., 7., 6., 7., 7., 7., 7., 11., 8., 9., 11., 10., 6., 8., 9., 6., 8., 8., 14., 9., 7., 6., 8., 10., 8.,
                             8., 9., 10., 9., 9.)
                         , c(67., 38., 38., 64., 62., 69., 55., 72., 63., 75., 68., 66., 61., 65., 65., 51., 61., 67., 63., 68., 67., 68.,
                             68., 74., 67., 75., 74., 71., 66., 62., 60.)
                         , c(54., 32., 34., 46., 46., 50., 43., 50., 54., 53., 50., 51., 48., 45., 49., 41., 43., 48., 46., 51., 49., 47.,
                             47., 51., 46., 52., 51., 51., 49., 47., 49.)
                         , c(34., 17., 20., 25., 25., 28., 23., 27., 33., 29., 27., 29., 27., 25., 27., 23., 22., 26., 25., 29., 27., 25.,
                             24., 28., 25., 29., 28., 28., 27., 25., 28.)
                         , c(15., 6., 7., 8., 10., 14., 8., 9., 19., 10., 10., 11., 12., 9., 10., 8., 7., 9., 8., 13., 10., 9., 8., 10., 11.,
                             10., 10., 10., 12., 10., 11.)
  )
  , class = "data.frame"
  , names = c("m0", "m25", "m50", "m75", "w0", "w25", "w50", "w75")
  , row.names = c("Algeria", "Cameroon", "Madagascar", "Mauritius", "Reunion", "Seychelles", "South Africa(C)", "South Africa(W)",
                  "Tunisia", "Canada", "Costa Rica", "Dominican Rep", "El Salvador", "Greenland", "Grenada", "Guatemala",
                  "Honduras", "Jamaica", "Mexico", "Nicaragua", "Panama", "Trinidad(62)", "Trinidad (67)", 
                  "United States (66)", "United States (NW66)", "United States (W66)", "United States (67)", "Argentina",
                  "Chile", "Columbia", "Ecuador")
  )
knitr::kable(life, "html")
```

1. Per iniziare, useremo il test per il numero di fattori incorporati nell'approccio alla massima verosimiglianza

```{r}
round(sapply(1:3, function(f)
factanal(life, factors = f, method ="mle")$PVAL
),4)
```

Questi risultati suggeriscono che una soluzione a tre fattori potrebbe essere adeguata per tenere conto
per le covarianze osservate nei dati, sebbene debba essere ricordato che, con solo 31 paesi, l'uso di un risultato del test asintotico potrebbe essere piuttosto
sospetto.

La soluzione a tre fattori è la seguente (notare che la soluzione è quella
risultante da una soluzione varimax. il valore predefinito per la funzione factanal()):

```{r}
factanal(life, factors = 3, method ="mle")
```

Esaminando i pesi stimati dei fattori,
vediamo che 

* il primo fattore è dominato dall'aspettativa di vita alla nascita (sia maschi che femmine); potrebbe essere etichettato *forza vitale alla nascita*

* il secondo fattore secondo fattore misura sostanzialmente l'aspettativa di vita per le donne anziane; potrebbe essere etichettato  *forza vitale per le donne anziane*

* il terzo fattore ha pesi più elevati per le aspettative di vita degli uomini di età compresa tra 50 e 75 anni: potrebbe essere etichettato *forza vitale per gli uomini anziani*

Le stime dei punteggi fattoriali secondo il metodo di Thomson sono 

```{r}
scores <- factanal(life, factors = 3, method = "mle", scores = "regression")$scores
scores
```

Possiamo usare i punteggi per interpretare i dati

```{r}
plot(scores[,1], scores[,2], type='n', xlab='Punteggi fattoriali I fattore', ylab='Punteggi fattoriali II fattore')
text(scores[,1], scores[,2], labels = row.names(life), cex = 0.7 )
```

Vediamo che il Madagascar e il Camerun hanno i valori più bassi per il primo fattore, mentre gli Stati Uniti e il Canada hanno valori elevati.

Il secondo fattore misura sostanzialmente l'aspettativa di vita per le donne anziane. Tunisia ha un punteggio elevato, mentre Honduras basso per questo fattore.

```{r}
plot(scores[,2], scores[,3], type='n', xlab='Punteggi fattoriali II fattore', ylab='Punteggi fattoriali III fattore')
text(scores[,2], scores[,3], labels = row.names(life), cex = 0.7 )
```


Il terzo fattore riflette (principalmente) l'aspettativa di vita per gli uomini più anziani. Il Camerun ha il punteggio più basso per questo fattore, mentre L'Algeria ha il punteggio più alto.
