---
title: '**La matrice dei dati**'
output:
  html_document:
    theme: cosmo
    toc: yes
    toc_float: yes
  pdf_document:
    toc: yes
---

```{r startup, include = FALSE, message = FALSE, warning = FALSE}
knitr::opts_chunk$set(echo = T, eval= T, message=F, warning=F, error=F, comment=NA, cache=F, R.options=list(width=220))
```

# Una matrice $7\times 2$

Si costruisca la seguente matrice di dati $X$ di dimensione $n=7$ e $p=2$:

$$ \underset{7\times 2}{X} =\left[
\begin{array}{cc}
3 & 5\\
4 & 5.5\\
2 & 4\\
6 & 7\\
8 & 10\\
2 & 5\\
5 & 7.5\\
\end{array}\right]
$$

```{r}
rm(list=ls()) # pulizia del workspace
X <- matrix(
  c(3,4,2,6,8,2,5,
    5,5.5,4,7,10,5,7.5),
  nrow=7,ncol=2,
  byrow=FALSE)
n <- nrow(X)
p <- ncol(X)
colnames(X)<-c("x1","x2")
rownames(X)<-paste("u",1:n, sep="")
X
```

Per ottenere la matrice trasposta

```{r}
t(X)
```

Per calcolare le statistiche di sintesi per le due variabili (Min, Max, Primo e Terzo quartile, Mediana e Media):
```{r}
summary(X)
```

Per calcolare la media e varianza per la prima variabile: 
```{r}
mean(X[,1])
((n-1)/n) * var(X[,1])
```

Perchè moltiplichiamo la varianza per $(n-1)/n$? Guardare l'help: `?var`

Per calcolare il vettore delle medie:
```{r}
apply(X,MARGIN=2,FUN="mean")
```

Per calcolare la matrice di varianze/covarianze $S$
```{r}
S = ((n-1)/n)*var(X) 
S
```

Per calcolare la matrice di correlazione $R$
```{r}
R = cor(X)
R
```
Perchè in questo caso non moltiplichiamo per $(n-1)/n$? 

Per costruire il diagramma di dispersione:
```{r}
plot(X)
```


Per cambiare l'ordine dei valori della variabile $x_1$ in maniera causale (permutazione), si può utilizzare il comando `sample()`. Per riproducibilità dei risultati, impostare all'inizio il seme generatore dei numeri casuali `set.seed(123)`.

```{r}
set.seed(123)
X[,"x1"] <- sample(X[,"x1"])
X
```

Se calcoliamo le statistiche di sintesi, la matrice di varianze/covarianze e di correlazione, e costruiamo il diagramma di dispersione, notiamo che le due distribuzioni marginali sono le stesse, ma la covarianza $s_{12}$ e il coefficiente di correlazione $r_{12}$ cambiano.

```{r}
plot(X)
summary(X)
((n-1)/n)*var(X)
cor(X)
```

Quindi dalle due distribuzioni marginali non si può ricavare alcuna informazione sulla correlazione tra le due variabili $x_1$ e $x_2$.


# Correlazione lineare

Si consideri la seguente relazione quadratica tra le variabili $x_1$ e $x_2$:

$$\begin{aligned}
x_{1i} &= -1 + 2\frac{(i-1)}{(n-1)}\\
x_{2i} & = x_{1i}^2, \quad i=1,\ldots,n
\end{aligned}
$$

Generare i dati come descritto sopra per $n=20$, costruire il diagramma di dispersione e calcolare la matrice di correlazione, e commentare i risultati ottenuti.

```{r}
n <- 20
x1 <- -1 + 2* ((1:n) -1 )/(n-1)
x2 <- x1^2 
X <- cbind(x1,x2)
plot(x1,x2)
cor(X)
round(cor(X),1) # arrotondo al primo decimale
```

Come si vede, sebbene ci sia una dipendenza perfettamente quadratica tra le variabili $x_1$ e $x_2$, il coefficiente di correlazione $r_{12}\approx 0$, perchè misura solo la dipendenza lineare (ovvero, la correlazione) tra le due variabili

# Dati Animals

Caricare il data set `Animals`, presente nella libreria `MASS`, che si carica R con il comando `library("MASS")`:

```{r}
rm(list=ls())
library("MASS")
data(Animals)
?Animals
```

Dalla descrizione ottenuta con il comando `?Animals`, vediamo che si tratta di *Average brain and body weights for 28 species of land animals*.

E' un data.frame con $n=28$ osservazioni misurate su $p=2$ variabili:

* `body` body weight in kg.
* `brain` brain weight in g.

```{r}
row.names(Animals)
```

Notare che sono presenti alcune specie estinte, come il Brachiosaurus, il Triceratops e il Dipliodocus. 

1. Si verifichi graficamente la presenza di valori anomali per la variabile `brain`, utilizzando il *boxplot*, e commentare:

```{r}
with(Animals,
boxplot(brain, horizontal=TRUE)     
)
```

Per la variabile `brain`, il *boxplot* identifica 3 valori anomali (evidenziandoli con $\circ$), perchè risultano superiori al baffo di destra.

2. Ricavare i valori corrispondenti al baffo sinistro e al baffo destro del *boxplot* utilizzando il comando boxplot.stats(): 

```{r}
boxplot.stats(Animals$brain)
baffo.sx <- boxplot.stats(Animals$brain)$stats[1]
baffo.sx
baffo.dx <- boxplot.stats(Animals$brain)$stats[5]
baffo.dx
```

3. Ricavare i nomi delle specie corrispondenti agli *outliers*: 

```{r}
outs <- boxplot.stats(Animals$brain)$out 
outsTRUE <- Animals$brain %in% outs # restituisce un vettore logico 
outsTRUE
which.outs <- which(outsTRUE) # indici delle osservazioni anomale
which.outs
rownames(Animals)[which.outs]
```

4. Costruire il diagramma di dispersione del peso del cervello in funzione del peso del corpo, calcolare la matrice di correlazione, e commentare il risultato ottenuto: 

```{r}
plot(brain~body, Animals)
cor(Animals)
```

La correlazione è quasi nulla, e quindi c'è poca dipendenza lineare tra il peso del cervello e il peso del corpo delle specie considerate.

5. Trasformare entrambe le variabili con la trasformazione logaritmica (che è una trasformazione non lineare), costruire il diagramma di dispersione e calcolare la matrice di correlazione, commentando i risultati ottenuti. 

```{r}
plot(log(brain)~log(body), Animals)
with(Animals, 
     text(log(brain)~log(body), labels = row.names(Animals), pos=4)
     )
cor(log(Animals))
```

Vediamo che ora è presente una sostanziale correlazione tra il logaritmo del peso del cervello e il logaritmo del peso del corpo. 
Questo esempio dimostra inoltre che la matrice di correlazione non è invariante rispetto a trasformazioni non lineari.

Notiamo però che ci sono 3 osservazioni che non si comportano come le altre (le specie estinte). Si tratta forse di valori anomali (*outliers*)? Potrebbe trattarsi di *outliers* bivariati, perchè non riusciamo ad identificare queste osservazioni anomale con l'utilizzo dei *boxplot*. 

6. Costruire il `bagplot` per verificare se si tratta effettivamente di *outliers* bivariati, e ricavare i valori di queste osservazioni anomale. 

```{r, message=FALSE}
library(aplpack) # bagplot richiede l'installazione del pacchetto aplpack
bag <- bagplot(log(Animals))
# per ricavare i valori anomali del bagplot
bag$pxy.outlier
```

7. Le unità statistiche sospette sono le specie Brachiosaurus, Triceratops e Dipliodocus. Identificare a quali righe della matrice corrispondono, costruire il diagramma di dispersione e la matrice di correlazione senza queste osservazioni, commentando il risultato. 

```{r}
which.out<-which( rownames(Animals) %in% c("Brachiosaurus", "Triceratops", "Dipliodocus")) 
plot(log(brain)~log(body), Animals[-which.out,])
cor(log(Animals[-which.out,]))
```

Dal diagramma di dispersione senza le osservazioni anomale si vede che le variabili `log(body)` e `log(brain)` presentano una dipendenza lineare positiva (sono correlate positivamente), quantificata come molto forte dal coefficiente di correlazione lineare $r_{12}=0.96$ (Si noti che senza rimuovere le osservazioni anomale, $r_{12}=0.78$). 
