---
title: "Analisi Esplorativa"
subtitle: "Rappresentazioni grafiche di tre o più dimensioni"
author: Aldo Solari
output:
  xaringan::moon_reader:
    css: xaringan-themer.css
    nature:
      highlightStyle: github
      highlightLines: TRUE
      countIncrementalSlides: FALSE   
---

```{r startup, include = FALSE, message = FALSE, warning = FALSE}
knitr::opts_chunk$set(echo = T, 
                      eval=T, 
                      message=F, 
                      warning=F, 
                      error=F, 
                      comment=NA)
```

# Outline

1. Matrice dei diagrammi di dispersione

2. Diagramma tridimensionale

3. Facce di Chernhoff / Stelle

4. Diagramma di dispersione condizionato

---

# Dati Measures

*Argomenti: diagramma tridimensionale; matrice dei diagrammi di dispersione; facce di Chernoff; stelle*

I dati `measures` sono $n=20$ osservazioni su $p=4$ variabili:

* `chest`: misura petto
* `waist` : misura vita
* `hips` : misura fianchi
* `gender` : sesso (`male` o `female`)

---

Importiamo i dati `measures`.

```{r}
rm(list=ls())
# i dati si trovano sezione "dati" della pagina web del corso:
# potete scaricarli cliccando il tasto destro "Save as"
# oppure usare il loro URL (Uniform Resource Locator)
url <- "https://raw.githubusercontent.com/aldosolari/AE/master/docs/dati/measure.csv"
measure <- read.csv(url)
head(measure)
```


---

Costruire il diagramma tridimensionale per le variabili `chest`, `waist` e `hips`,  utilizzando il comando `cloud()` che è disponibile nel pacchetto `lattice`

---

```{r}
library(lattice)
cloud(chest ~ waist + hips, data=measure)
```

---

Costruire il diagramma tridimensionale colorando le unità statistiche con colori diversi a seconda del sesso.

---

```{r}
cloud(chest ~ waist + hips, group=gender, data=measure)
```

---

Funzioni R più avanzate permettono di costruire un diagramma tridimensionale interattivo:

```{r}
library(plotly)
p <- plot_ly(measure, x = ~waist, y = ~hips, z = ~chest, color = ~gender, colors = c("pink","blue")) %>%
  add_markers() %>%
  layout(scene = list(xaxis = list(title = 'x = waist (vita)'),
                     yaxis = list(title = 'y = hips (fianchi)'),
                     zaxis = list(title = 'z= chest (petto)')))
```

---

```{r}
p
```

---

Costruire la matrice dei diagrammi di dispersione colorando le unità statistiche con colori diversi a seconda del sesso. 

---

```{r}
column.gender <- which(names(measure)=="gender")
plot(measure[,-column.gender], col=(measure$gender=="male")+1)
```

---

Funzioni R più avanzate permettono di aggiungere e.g. gli istogrammi sulla diagonale e i valori assoluti delle correlazioni 

```{r}
panel.hist <- function(x, ...)
{
  usr <- par("usr"); on.exit(par(usr))
  par(usr = c(usr[1:2], 0, 1.5) )
  h <- hist(x, plot = FALSE)
  breaks <- h$breaks; nB <- length(breaks)
  y <- h$counts; y <- y/max(y)
  rect(breaks[-nB], 0, breaks[-1], y, 
       col = "cyan", ...)
}

panel.cor <- function(x, y, digits = 2, 
                      prefix = "", cex.cor, ...)
{
  usr <- par("usr"); on.exit(par(usr))
  par(usr = c(0, 1, 0, 1))
  r <- abs(cor(x, y))
  txt <- format(c(r, 0.123456789), digits = digits)[1]
  txt <- paste0(prefix, txt)
  if(missing(cex.cor)) cex.cor <- 0.8/strwidth(txt)
  text(0.5, 0.5, txt, cex = cex.cor * r)
}
```

---

```{r}
library(MASS)
pairs(measure[,-column.gender], panel=panel.smooth, 
      upper.panel=panel.cor, diag.panel=panel.hist)
```

---

# Facce di Chernov

Herman Chernoff ha introdotto una tecnica di visualizzazione per
illustrare le tendenze nei dati multidimensionali.

Questo metodo consiste nel visualizzare i dati multidimensionali a forma
di volto umano; i diversi valori dei dati sono abbinati alle caratteristiche
del volto, per esempio la larghezza della faccia, il livello delle orecchie,
la lunghezza o la curvatura della bocca, la lunghezza del naso, ecc.

L'idea che sta dietro all’uso delle facce è che le persone riconoscono i
volti e notano piccoli cambiamenti senza difficoltà.

Nella pratica questo metodo viene raramente utilizzato

---

Costruire le facce di Chernoff corrispondenti ai 20 individui escludendo la variabile `gender` utilizzando il comando `faces()` presente nel pacchetto `TeachingDemos`

---

```{r, message=FALSE}
library("TeachingDemos")
faces(measure[,-column.gender], scale=TRUE) #scale=TRUE standardizza i dati
```

---

# Stelle 

Questa rappresentazione grafica consiste di una sequenza di raggi che
hanno origine da un centro e formano angoli uguali tra loro; ogni raggio
rappresenta una delle variabili.

La distanza dal centro del punto marcato sul raggio è proporzionale al
valore della variabile rispetto al valore massimo raggiungibile.

I punti sui raggi vengono congiunti con segmenti, così che il grafico ha
la forma di una stella o di una ragnatela.

Anche questo metodo viene scarsamente utilizzato

---

Rappresentare gli individui con le stelle utilizzando il comando `stars()`, aggiungendo la legenda con l’argomento `key.loc = c(10,10)`. 


---

```{r}
stars(measure[,-column.gender], scale=TRUE, 
      key.loc = c(10, 10)) # per posizionare la legenda alle coordinate (x,y)
```

---

# Dati Quakes

*Argomento: diagramma di dispersione condizionato*

Il data.frame `quakes` è presente nel pacchetto `dataset`. Si tratta di $n=1000$ osservazioni misurate su $p=5$ variabili:

* `lat`		Latitude of event
*	`long`		Longitude
*	`depth`		Depth (km)
*	`mag`		Richter Magnitude
*	`stations`	Number of stations reporting

---

Il diagramma di dispersione per latitudine e longitudine dei terremoti, utilizzando il simbolo `.` per indicare le osservazioni, si ottiene con:

```{r}
data("quakes")
plot(lat ~ long, quakes, pch=".")
```

---

Funzioni R più avanzate permettono di aggiungere la posizione degli eventi sismici sulla mappa geografica

```{r}
library(leaflet)

mybins <- seq(4, 6.5, by=0.5)
mypalette <- colorBin( palette="YlOrBr", domain=quakes$mag, na.color="transparent", bins=mybins)

mytext <- paste(
   "Depth: ", quakes$depth, "<br/>", 
   "Stations: ", quakes$stations, "<br/>", 
   "Magnitude: ", quakes$mag, sep="") %>%
  lapply(htmltools::HTML)

m <- leaflet(quakes) %>% 
  addTiles()  %>% 
  setView( lat=-27, lng=170 , zoom=4) %>%
  addProviderTiles("Esri.WorldImagery") %>%
  addCircleMarkers(~long, ~lat, 
    fillColor = ~mypalette(mag), fillOpacity = 0.7, color="white", radius=4, stroke=FALSE,
    label = mytext,
    labelOptions = labelOptions( style = list("font-weight" = "normal", padding = "3px 8px"), textsize = "13px", direction = "auto")
  ) %>%
  addLegend( pal=mypalette, values=~mag, opacity=0.9, title = "Magnitude", position = "bottomright" )
```

---

```{r}
m 
```


---

oppure per visualizzare i punti con un diagramma tridimensionale (latitudine, logitudine, profondità) colorando i punti per magnitudine del terremoto:

```{r}
p <- plot_ly(quakes, x = ~lat, y = ~long, z = ~ -depth, color=~mag, colors="YlOrBr") %>%
  add_markers(size=.01) %>%
  layout(scene = list(xaxis = list(title = 'Latitudine'),
                     yaxis = list(title = 'Longitudine'),
                     zaxis = list(title = 'Profondità')))
```

---

```{r}
p
```

---

La magnitudo del terremoto dipende dalla profondità dello stesso? Si costruisca un grafico appropriato per rispondere a questa domanda. 

---

```{r}
plot(quakes$depth, jitter(quakes$mag), xlab="profondità del terremoto",
ylab="magnitudo del terremoto")
```

---

Il numero di stazioni che riportano l'evento dipende dalla magnitudo? Si costruisca un grafico appropriato per rispondere a questa domanda. 


---

```{r}
plot(jitter(quakes$mag), quakes$stations, xlab="magnitudo del terremoto",
ylab="numbero di stazioni che rilevano il terremoto")
```

---

In che modo la profondità dell'evento dipende dalla longitudine e dalla latitudine?

Costruire un diagramma di dispersione colorando ogni punto (posizione geografica) con i colori verde, arancione o rosso a seconda della profondità utilizzando gli intervalli (0-250], (250-450], (450,700].

---

```{r}
intervalli <- cut(quakes$depth, breaks = c(0, 250, 450, 700),
labels = c("green", "orange", "red"))
intervalli<- as.character(intervalli)
plot(quakes$long, quakes$lat, pch = 20, col = intervalli, xlab="longitudine",
ylab="latitudine")
```

---

Proviamo a costruire il diagramma di dispersione di latitudine e longitudine condizionato a 4 intervalli (non necessariamente disgiunti) utilizzando il comando `co.intervals()`

---

```{r}
intervalli <- co.intervals(quakes$depth, number=4, overlap=0.1)
coplot(lat ~ long | depth, data = quakes, given.v = intervalli, rows = 1)
```


