---
title: '**Spazio delle variabili e delle osservazioni**'
output:
  html_document:
    theme: cosmo
    toc: yes
    toc_float: yes
  pdf_document:
    toc: yes
---

```{r startup, include = FALSE, message = FALSE, warning = FALSE}
knitr::opts_chunk$set(echo = T, eval= T, message=F, warning=F, error=F, comment=NA, cache=F, R.options=list(width=220))
```

# Tizio e Caio

Tizio è alto 180 cm e pesa 70 Kg, Caio è alto 160 cm e pesa 50 Kg.

```{r}
rm(list=ls())
Tizio = c(180,70)
Caio = c(160,50)
X = rbind(Tizio,Caio)
colnames(X) = c("Altezza","Peso")
X
```

### Spazio delle variabili

```{r}
plot(X, xlim=c(0,200), ylim=c(0,200))
text(x=X[,"Altezza"], y=X[,"Peso"], labels = row.names(X), pos=3)
# vettore delle medie
barx = matrix(colMeans(X), ncol=1)
barx
# baricentro (vettore delle medie trasposto)
baricentro = t(barx)
baricentro
points(baricentro, pch=19)
```

### Spazio delle osservazioni


```{r}
tX = t(X)
plot(tX, xlim=c(0,200), ylim=c(0,200), pch=".")
text(x=tX[,"Tizio"], y=tX[,"Caio"], labels = row.names(tX), pos=4)
arrows(x0=0,y0=0,x1=tX[,"Tizio"], y1=tX[,"Caio"])
```

# Una matrice $3\times 2$

Matrice $X$

```{r}
n = 3
p = 2
X = matrix(c(4,1,-1,3,3,5) ,byrow=TRUE, ncol=p, nrow=n)
X
```


Spazio delle osservazioni: vettori scarto dalla media

```{r}
tildex1 = matrix(X[,1] - mean(X[,1]), ncol=1)
tildex1
tildex2 = matrix(X[,2] - mean(X[,2]), ncol=1)
tildex2
```

Per una rappresentazione dei due vettori scarto dalla media, si veda Figura 1. 


```{r, fig.width = 5, fig.height = 5, fig.cap = "Vettori scarto dalla media in $n=3$ dimensioni", echo=FALSE, message=FALSE}
# 3-D
require(plot3D)
segments3D(lwd=0.5, x0 = 0, y0 =  0, z0 =  0,
x1 = 0, y1 = 0, z1 =2.5,
colkey = FALSE, labels=rownames(X), box=T, phi=0, theta=80,  xlim=c(-1,5), ylim=c(-6,2), zlim=c(0.5,3), xlab="1", ylab="2", zlab="3")

segments3D(lwd=0.5, x0 = -2, y0 =  0, z0 =  0,
x1 = 4, y1 = 0, z1 =0, add=T)
segments3D(lwd=0.5, x0 = 0, y0 =  -4, z0 =  0,
x1 = 0, y1 = 2, z1 =0, add=T)

arrows3D(x0 = rep(0,2), y0 =  rep(0,2), z0 =  rep(0,2),
x1 = c(2,-2), y1 = c(-3,0), z1 =  c(1,2), code = 2, add=T)

text3D(x=c(2,-2),y=c(-3,0),z=c(1,2), labels=c(expression(tilde(x)[1]),expression(tilde(x)[2])), add=T, cex=1.5)

points3D(x=2,y=-3,z=0, add=T, pch=".")
points3D(x=-2,y=0,z=0, add=T, pch=".")
 segments3D(x0 = 2, y0 =  -3, z0 =  1, x1 = 2, y1 = -3, z1 = 0, add=T, lwd=.5, lty=2)
 segments3D(x0 = 2, y0 =  -3, z0 =  0, x1 = 0, y1 = -3, z1 = 0, add=T, lwd=.5, lty=2)
 segments3D(x0 = 2, y0 =  -3, z0 =  0, x1 = 2, y1 = 0, z1 = 0, add=T, lwd=.5, lty=2)
 segments3D(x0 = 2, y0 =  -3, z0 =  1, x1 = 0, y1 = 0, z1 = 1, add=T, lwd=.5, lty=2)
text3D(x=c(0,2,0,0),y=c(0,0,-3,0),z=c(0,0,0,1), labels=c(0,2,-3,1), add=T, cex=.7)
```

Devianze, codevianze e correlazione:

```{r}
# devianze 
ns11 = t(tildex1) %*% tildex1
ns11
# uguale a 
(n-1)*var(X[,1])

ns22 = t(tildex2) %*% tildex2
ns22
# uguale a 
(n-1)*var(X[,2])

# codevianza
ns12 = t(tildex1) %*% tildex2
ns12
# uguale a
(n-1)*var(X)[1,2]


# correlazione
r12 = ns12/sqrt(ns11*ns22)
r12
# uguale a
cor(X)[1,2]

# angolo in radianti tra tildex1 e tildex2
acos(r12)
# angolo in gradi tra tildex1 e tildex2
acos(r12)*(180/pi)
```

Si provi a risolvere il seguente esercizio. Data una matrice $X$ di dimensioni $10\times 2$, sapendo che:

* la lunghezza dei due vettori scarto dalla media $\tilde{x}_1$ e $\tilde{x}_2$ è pari a 4 e 9 rispettivamente
* l'angolo (in gradi) tra $\tilde{x}_1$ e $\tilde{x}_2$ è pari a $70$

calcolare la matrice di varianze e covarianze $S$. 

```{r, echo=F}
n = 10
p = 2
s11 = (4^2)/n
s22 = (9^2)/n
a_grad = 70
a_rad = (a_grad * pi)/180
r12 = cos(a_grad)
s12 = r12 * sqrt(s11)*sqrt(s22)
s21 = s12
S = matrix(c(s11,s12,s21,s22), ncol=p, byrow=T)
S
```

