---
title: '**Rappresentazioni grafiche**'
output:
  html_document:
    theme: cosmo
    toc: yes
    toc_float: yes
  pdf_document:
    toc: yes
---

```{r startup, include = FALSE, message = FALSE, warning = FALSE}
knitr::opts_chunk$set(echo = T, eval= T, message=F, warning=F, error=F, comment=NA, cache=F, R.options=list(width=220))
```

# Dati Measures

*Argomenti: diagramma tridimensionale; matrice dei diagrammi di dispersione; facce di Chernoff; stelle*

I dati `measures` sono $n=20$ osservazioni su $p=4$ variabili:

* `chest`: misura petto
* `waist` : misura vita
* `hips` : misura fianchi
* `gender` : genere (`male` o `female`)

Importiamo i dati `measures`.

```{r}
rm(list=ls())
# i dati si trovano sezione "dati" della pagina web del corso:
# potete scaricarli cliccando il tasto destro "Save as"
# oppure usare il loro URL (Uniform Resource Locator)
url <- "https://raw.githubusercontent.com/aldosolari/AE/master/dati/measure.csv"
measure <- read.csv(url)
```

```{r, echo=F}
knitr::kable(head(measure))
```


1. Costruire il diagramma tridimensionale per le variabili `chest`, `waist` e `hips`,  utilizzando il comando `cloud()` che è disponibile nel pacchetto `lattice`:

```{r}
library(lattice)
cloud(chest ~ waist + hips, data=measure)
```

2. Costruire il diagramma tridimensionale colorando le unità statistiche con colori diversi a seconda del sesso.

```{r}
cloud(chest ~ waist + hips, group=gender, data=measure)
```


Funzioni R più avanzate permettono di costruire un diagramma tridimensionale interattivo:

```{r, echo=FALSE, eval=T}
library(plotly)
p <- plot_ly(measure, x = ~waist, y = ~hips, z = ~chest, color = ~gender, colors = c("pink","blue")) %>%
  add_markers() %>%
  layout(scene = list(xaxis = list(title = 'x = waist (vita)'),
                     yaxis = list(title = 'y = hips (fianchi)'),
                     zaxis = list(title = 'z= chest (petto)')))
p
```


3. Costruire la matrice dei diagrammi di dispersione colorando le unità statistiche con colori diversi a seconda del sesso,  e commentare. 

```{r}
column.gender <- which(names(measure)=="gender")
plot(measure[,-column.gender], col=(measure$gender=="male")+1)
```

**Facce di Chernoff**

> Herman Chernoff ha introdotto una tecnica di visualizzazione per
illustrare le tendenze nei dati multidimensionali.
Questo metodo consiste nel visualizzare i dati multidimensionali a forma
di volto umano; i diversi valori dei dati sono abbinati alle caratteristiche
del volto, per esempio la larghezza della faccia, il livello delle orecchie,
la lunghezza o la curvatura della bocca, la lunghezza del naso, ecc.
L'idea che sta dietro all’uso delle facce è che le persone riconoscono i
volti e notano piccoli cambiamenti senza difficoltà.


4. Costruire le facce di Chernoff corrispondenti ai 20 individui escludendo la variabile `gender` utilizzando il comando `faces()` presente nel pacchetto `TeachingDemos`:

```{r, message=FALSE}
library("TeachingDemos")
faces(measure[,-column.gender], scale=TRUE) #scale=TRUE standardizza i dati
```

**Stelle**

> Questa rappresentazione grafica consiste di una sequenza di raggi che
hanno origine da un centro e formano angoli uguali tra loro; ogni raggio
rappresenta una delle variabili.
La distanza dal centro del punto marcato sul raggio è proporzionale al
valore della variabile rispetto al valore massimo raggiungibile.
I punti sui raggi vengono congiunti con segmenti, così che il grafico ha
la forma di una stella o di una ragnatela.

5. Rappresentare gli individui con le stelle utilizzando il comando `stars()`, aggiungendo la legenda con l’argomento `key.loc = c(12,10)`. 

```{r}
stars(measure[,-column.gender], scale=TRUE, 
      key.loc = c(12, 10)) # per posizionare la legenda alle coordinate (x,y)
```

# Dati Quakes

*Argomento: diagramma di dispersione condizionato*

Il data.frame `quakes` è presente nel pacchetto `dataset`. Si tratta di 1000 osservazioni misurate su 5 variabili:

* lat		Latitude of event
*	long		Longitude
*	depth		Depth (km)
*	mag		Richter Magnitude
*	stations	Number of stations reporting

Il diagramma di dispersione per latitudine e longitudine dei terremoti, utilizzando il simbolo `.` per indicare le osservazioni, è dato da:

```{r}
data("quakes")
plot(lat ~ long, quakes, pch=".")
```

Possiamo visualizzare questi dati con riferimento alla mappa geografica

```{r, echo=FALSE}
# Library
library(leaflet)

# load example data (Fiji Earthquakes) + keep only 100 first lines
data(quakes)
quakes <-  head(quakes, 100)

# Create a color palette with handmade bins.
mybins <- seq(4, 6.5, by=0.5)
mypalette <- colorBin( palette="YlOrBr", domain=quakes$mag, na.color="transparent", bins=mybins)

# Prepare the text for the tooltip:
mytext <- paste(
   "Depth: ", quakes$depth, "<br/>", 
   "Stations: ", quakes$stations, "<br/>", 
   "Magnitude: ", quakes$mag, sep="") %>%
  lapply(htmltools::HTML)

# Final Map
m <- leaflet(quakes) %>% 
  addTiles()  %>% 
  setView( lat=-27, lng=170 , zoom=4) %>%
  addProviderTiles("Esri.WorldImagery") %>%
  addCircleMarkers(~long, ~lat, 
    fillColor = ~mypalette(mag), fillOpacity = 0.7, color="white", radius=8, stroke=FALSE,
    label = mytext,
    labelOptions = labelOptions( style = list("font-weight" = "normal", padding = "3px 8px"), textsize = "13px", direction = "auto")
  ) %>%
  addLegend( pal=mypalette, values=~mag, opacity=0.9, title = "Magnitude", position = "bottomright" )

m 
data("quakes")
```

oppure visualizzare i punti con un diagramma tridimensionale (latitudine, logitudine, profondità) colorando i punti per magnitudine del terremoto:

```{r, echo=FALSE, eval=T}
library(plotly)
p <- plot_ly(quakes, x = ~lat, y = ~long, z = ~ -depth, color=~mag, colors="YlOrBr") %>%
  add_markers(size=.01) %>%
  layout(scene = list(xaxis = list(title = 'Latitudine'),
                     yaxis = list(title = 'Longitudine'),
                     zaxis = list(title = 'Profondità')))
p
```


Proviamo a costruire il diagramma di dispersione di latitudine e longitudine condizionato a 5 intervallo di profondità disgiunti
(ottenendoli con il comando `co.intervals()`).

```{r}
intervalli <- co.intervals(quakes$depth, number=5, overlap=0)
intervalli
coplot(lat ~ long | depth, data = quakes, given.v = intervalli, rows = 1)
```



