---
title: '**Matrice dei dati centrati e standardizzati**'
output:
  pdf_document:
    toc: yes
  html_document:
    theme: cosmo
    toc: yes
    toc_float: yes
---

```{r startup, include = FALSE, message = FALSE, warning = FALSE}
knitr::opts_chunk$set(echo = T, eval= T, message=F, warning=F, error=F, comment=NA, cache=F, R.options=list(width=220))
```

# Una matrice $10 \times 2$ 

Si consideri la seguente matrice `X` di dimensioni $10 \times 2$ 

```{r}
n = 10
p = 2
X <- matrix(c(2,3,3,4,4,5,6,6,7,8,7,8,10,6,8,10,12,13,11,12),nrow=n,ncol=p)
X
```

1. Costruire il diagramma di dispersione per $X$
* limitare valori sull'asse delle $x$ e delle $y$ all'intervallo [-4,13], mantenendo le proporzioni dei due assi (argomento `asp=1`)
* colorare le unità statistiche e ingrandirle (`bg=heat.colors(n), pch=21, cex=2`)
* aggiungere gli assi $x=0$ e $y=0$

```{r}
# diagramma di dispersione per X
plot(X,xlim=c(-4,13),ylim=c(-4,13),asp=1, bg=heat.colors(n),pch=21,cex=2)
abline(h=0)
abline(v=0)
```

2. Ottenere il vettore delle medie $\bar{x}=\frac{1}{n} X' 1$:

```{r}
# vettore di 1
one.n <- matrix(rep(1,n),ncol=1)
one.n
# vettore delle medie
xbar <- (1/n) * t(X) %*% one.n
xbar
```

3. Ottenere la matrice di centramento $H=I - \frac{1}{n} 11'$, verificandone la simmetria e la proprietà di idempotenza

```{r}
# matrice identità
I.n <- diag(rep(1,n))
I.n
# matrice di centramento
H <- I.n - (1/n) * one.n %*% t(one.n)
H
# simmetria t(H) = H
sum( t(H) - H )
# idempotenza HH = H
sum( H %*% H - H )
```

# Matrice dei dati centrati

4. Ottenere la matrice dei dati centrati $\tilde{X} = HX$, e costruire il diagramma di dispersione specificando gli argomenti richiesti al punto 1. 

```{r}
# matrice dei dati centrati 
Xtilde <- H %*% X
# diagramma di dispersione per dati centrati
plot(Xtilde, xlim=c(-4,13),ylim=c(-4,13),
     bg=heat.colors(n),pch=21,cex=2,asp=1)
abline(h=0)
abline(v=0)
```

5. Verificare che centrare una matrice già centrata, non produce alcun effetto: 
```{r}
sum( H%*%Xtilde - Xtilde )
```


6. Costruire la matrice di varianze/covarianze di $X$:  $S = \frac{1}{n} (HX)'(HX)$ 

```{r}
# matrice di varianze/covarianze S
S <- (1/n) * t(H%*%X) %*% (H%*%X)
S
```

7. Costruire la matrice di correlazione di $X$: $R = D^{-1/2} S D^{-1/2}$ dove $D^{1/2} = \mathrm{diag}(\sqrt{s_{11}},\ldots,\sqrt{s_{pp}})$

```{r}
# matrice diagonale
D <- diag(diag(S)^(-.5)) 
D
# matrice di correlazione
R <- D %*% S %*% D
R
```

8. Costruire la matrice di varianze covarianze di $X$ come $S = D^{1/2} R D^{1/2}$ 

```{r}
# matrice diagonale
D2 <- diag(diag(S)^(.5)) 
D2
# matrice di varianze/covarianze S
S = D2 %*% R %*% D2 
S
```

# Matrice dei dati standardizzati

9. Ottenere la matrice di dati standardizzati $Z = \tilde{X} D^{-1/2}$, e costruire il diagramma di dispersione specificando gli argomenti richiesti al punto 1. 

```{r}
# matrice dati standardizzati
Z = Xtilde %*% D
# diagramma dispersione dati standardizzati
plot(Z,xlim=c(-4,13),ylim=c(-4,13), bg=heat.colors(n),pch=21,cex=2,asp=1)
abline(h=0)
abline(v=0)
```

10. Ottenere la matrice di varianze/covarianze e di correlazione per i dati centrati $\tilde{X}$ e i dati standardizzati $Z$:

```{r}
( S_Xtilde <- (1/n) * t(H%*%Xtilde) %*% (H%*%Xtilde) )
( S_Z <- (1/n) * t(H%*%Z) %*% (H%*%Z) )
( R_Xtilde <-  diag(diag(S_Xtilde)^(-.5)) %*% S_Xtilde %*% diag(diag(S_Xtilde)^(-.5)) )
( S_Z <- diag(diag(S_Z)^(-.5)) %*% S_Z %*% diag(diag(S_Z)^(-.5)) )
```


